臺灣高等法院臺中分院刑事判決　　　　96年度上訴字第1166號
上　訴　人　臺灣臺中地方法院檢察署檢察官
被　　　告　甲○○
　　　　　　　　　　　7之1號
上列上訴人因被告違反毒品危害防制條例案件，不服臺灣臺中地
方法院96年度訴字第486號中華民國96年3月16日第一審判決（起
訴案號：臺灣臺中地方法院檢察署95年度毒偵字第5139號），提
起上訴，本院判決如下：
    主  文
上訴駁回。
    事  實
一、甲○○前曾於民國（下同）90年間，因施用毒品案件，經台
    灣台中地方法院以90年度毒聲字第3811號裁定送勒戒處所執
    行觀察、勒戒後，認無繼續施用毒品之傾向，於90年8月22
    日執行完畢釋放，並於90年8月20日經臺灣臺中地方法院檢
    察署檢察官以90年度毒偵字第3908號為不起訴處分確定。又
    於93年間，因施用毒品案件，經台灣台中地方法院判處有期
    徒刑8月確定，於94年2月9日執行完畢。詎甲○○復基於施
    用第一級毒品之犯意，於95年10月26日某時，在臺中縣大肚
    鄉○○村○○路○段208巷57之1號住處，以將海洛因加水稀
    釋後置於針筒內注射手臂之方式，施用第一級毒品海洛因1
    次。嗣於95年10月27日17時14分左右，甲○○駕駛其所有車
    號3V－4580號自用小客車，在國道3號公路北向214公里處（
    臺中縣霧峰鄉），因在神色慌張而為警盤查查獲，並當場扣
    得第一級毒品海洛因2包（合計淨重0.31公克，空包裝總重
    0.64公克）及其所有而供其施用毒品所用之注射針筒1支，
    復經其同意採尿送驗結果呈嗎啡及可待因之陽性反應而悉上
    情。
二、案經內政部警政署國道公路警察局第七警察隊報告臺灣臺中
    地方法院檢察署檢察官偵查起訴。
    理  由
一、訊據被告對於上開施用第一級毒品海洛因之事實，迭於偵查
    、原審及本院均供承不諱，且被告經警採取尿液送檢驗結果
    ，確呈現嗎啡及可待因之陽性反應，此有詮昕科技股份有限
    公司95年11月17日濫用藥物尿液檢驗報告1紙附卷可稽，第
    一級毒品海洛因施用入人體後，水解還原成嗎啡，再循嗎啡
    之代謝方式排出體外，已經行政院衛生署藥物食品檢驗局（
    73）藥檢壹字第030221號函說明綦詳。經警查獲之第一級毒
    品海洛因2包（合計淨重0.31公克，空包裝總重0.64公），
    經鑑定結果，均含第一級毒品海洛因成分，有法務部調查局
    95年11月19日調科壹字第09523035800號鑑定書1紙在卷可查
    ，有被告所有而供其施用毒品所用之注射針筒1支扣案可茲
    佐證，足見被告上開自白核與事實相符，應可採信。被告有
    事實欄載曾因施用毒品案件，經送勒戒處所執行觀察、勒戒
    執行完畢紀錄，再有施用毒品案件經台灣台中地方法院判處
    罪刑紀錄，有台灣高等法院被告前案紀錄表附卷可稽，被告
    於上開觀察、勒戒執行完畢後5年內，業經法院依法追訴處
    罰，縱其第3次（即本次）再度施用毒品之時間，在初犯經
    觀察、勒戒執行完畢釋放5年以後，已不合於「5年後再犯」
    之規定，且因已於「5年內再犯」，顯見其再犯率甚高，原
    實施觀察、勒戒，已無法收其實效，即應依毒品危害防制條
    例第10條之規定處罰（最高法院95年度第七次刑事庭會議決
    議）。本案事證明確，被告犯行堪以認定，應依法論科。
二、按被告所為，係犯毒品危害防制條例第10條第1項之施用第
    一級毒品罪。其因施用毒品而持有海洛因之低度行為，為其
    施用之高度行為所吸收，不另論罪。被告有事實欄所載因施
    用毒品案件，經法院判處有期徒刑及執行完畢紀錄，有臺灣
    高等法院被告前案紀錄表及臺灣臺中地方法院檢察署刑案資
    料查註紀錄表各1份在卷可憑，其受有期徒刑執行完畢，5年
    內再犯本件最重本刑為有期徒刑以上之罪，應依刑法第47條
    第1項之規定加重其刑。原審依據上述理由，適用毒品危害
　　防制條例第10條第1項、第18條第1項前段，刑法第11條前段
  　、第47條第1項、第38條第1項第2款，並審酌被告有多次違
    反毒品危害防制條例前科，經觀察勒戒及判刑執行完畢後，
    仍為本件施用毒品之行為，未見悔意，戒癮之意志力甚為薄
    弱，然其犯後坦承犯行，態度堪認良好等情狀，量處被告有
    期徒刑8月之刑。就扣案之第一級毒品海洛因白粉2包（合計
    淨重0.31公克，空包裝總重0.64公克），不問屬於被告與否
    ，應依毒品危害防制條例第18條第1項前段之規定，諭知沒
    收銷燬之；另扣案之針筒1支，為被告所有，供其施用海洛
    因所用之物，業據被告供承在卷，併依刑法第38條第1項第2
    款之規定諭知沒收。就公訴意旨另指：被告除於上開時地施
　　用第一級毒品外，另於95年9月底某日起至95年10月25日止
  　，另有施用第一級毒品犯行部分，認為犯罪不能證明而不另
    為無罪之諭知，核其認事用法俱無不當，量刑亦稱允洽，檢
    察官猶執陳詞指摘原判決不另為無罪諭知部分不當，應撤銷
    改判云云而提起上訴，非有理由（詳如後述），應駁回其上
    訴。
三、公訴意旨另以：被告甲○○除於上開時地施用第一級毒品外
    ，於95年9月底某日起至95年10月25日止，另有在其位於臺
    中縣大肚鄉○○村○○路○段208巷57之1號住處施用第一級
    毒品海洛因多次，因認被告涉有毒品危害防制條例第10條第
    1項之罪嫌云云。按犯罪事實應依證據認定之，無證據不得
    認定犯罪事實；被告或共犯之自白，不得作為有罪判決之唯
    一證據，仍應調查其他必要之證據，以察其是否與事實相符
    ，刑事訴訟法第154條第2項、第156條第2項分別定有明文。
    檢察官認被告有上述犯行，係以被告於偵查中之自白為其論
    據，經查被告雖自白有此部分犯行，然遍查全卷並無其他證
    據足資佐證，且海洛因及施用後可於尿液中檢出之時間，依
    據Clarke's Isolation and Identification of Drugs第二
    版記載，施用海洛因後24小時內經由尿液排出之量可達施用
    劑量之80%，而毒品施用後於尿液中可檢出之時間，受劑量
    及頻率、施用方式、飲水量之多寡、個人體質及其代謝情況
    等因素影響，因個案而異，海洛因可檢出之時間為1至4天，
    亦經行政院衛生署管制藥品管理局以92年3月10日管檢字第
    0920001495號函釋甚明，而被告於95年10月27日17時14分左
    右，經警查獲採其尿液送鑑定結果，尿液中雖檢驗出嗎啡及
    可待因之陽性反應，然此亦僅能證明被告於經警查獲採尿前
    1至4日內某時曾有施用第1級毒品之犯行，參之被告自白其
    最後一次施用第1級毒品，係於95年10月26日某時，在臺中
    縣大肚鄉○○村○○路○段208巷57之1號住處，徵之上開檢
    驗學常理，其尿液檢驗結果適與被告此部分之自白相符合，
    故該尿液檢驗結果，自足以補強被告就該最後一次施用毒品
    犯行之自白，而據為認定被告該次犯施用毒品罪之依據。至
    扣案之海洛因2包則僅得證明被告持有第一級毒品之事實，
    並與扣案之注射針筒1支作為被告有於採尿前1至4日內施用
    毒品事實之佐證，尚難僅憑卷附之尿液檢驗報告1紙及扣案
    之海洛因2包、注射針筒1支，即遽而推論被告於其所自白之
    上開施用毒品之期間內亦有施用第一級毒品之犯行，此部分
    既無其他積極證據足資佐證，殊難僅以被告之自白即予以論
    罪科刑，是被告此部分犯罪並不能證明，惟檢察官係認被告
    該行為與前揭論罪科刑部分為裁判上一罪，為判決效力所及
    ，故不另為無罪之諭知。
四、另檢察官雖以：在一般施用毒品案件，向來實務上本得以驗
    尿報告作為被告施用毒品之補強證據；而刑法修正刪除連續
    犯之前，實務上均認為，被告自白於一段期間內所為多次施
    用毒品犯行，只要被告之驗尿報告呈陽性反應，無論是否扣
    得毒品、施用器具，均認屬連續犯，亦即被告所自白於期間
    內之每次施用毒品犯行，均成立犯罪。而被告施用毒品本係
    預定實施數個同種行為之慣行性、成癮性犯罪，即以反覆為
    同種類之行為為構成要件內容之犯罪，被告所為多次施用第
    1級毒品海洛因之行為，型態本質上為集合犯，其所侵害之
    法益既為同一，自應認此部分不另為無罪諭知與前開經論罪
    科刑之施用第1級毒品海洛因行為間，有包括一罪之集合犯
    關係。又施用毒品者之毒品可在頭髮殘留數月，毛髮由於可
    以不斷累積變長，只要不被剪下，可持續紀錄，完整呈現受
    檢者在過去幾個月內吸食毒品的歷程，以目前檢驗施用毒品
    之技術，適當採取被告之毛髮，已足以檢驗佐證被告自白其
    長時間陸續施用毒品之真實性，為證明被告是否有起訴書所
    載長時間施用毒品之事實，故聲請就被告毛髮檢體，送請鑑
    定之方式做為證據方法等語。然查：
  (一)按刑法第56條連續犯之規定業經修正公布刪除，並於95年7
    月1日施行，而依新法對於上開反覆實施犯罪模式之對應處
    置，除合於「接續犯」或「包括一罪」之情形外，則僅能依
    數罪併罰之規定個別處斷。且查：
  1.依最高法院86年度臺上字第3295號判例意旨，數行為於同時
    同地或密切接近之時地實施，侵害同一之法益，各行為之獨
    立性極為薄弱，依一般社會健全觀念，在時間差距上，難以
    強行分開，在刑法評價上，以視為數個舉動之接續施行，合
    為包括之一行為予以評價，較為合理，方屬接續犯之範疇，
    足見「接續犯」之成立，係以時、空密接性為前提要件，即
    透過對於同一法益之同種類侵害行為繼續不間斷之實行，業
    已稀釋個別行為之獨立性，致使刑法評價時將之視為單一、
    整體之犯罪行為，以符合社會一般人對於行為概念之認知，
    並與行為人之犯罪目的相互結合。
  2.至於學理上「包括一罪」概念中，與施用毒品之犯罪型態較
    有關聯者，應屬「集合犯」之態樣。查刑事法若干犯罪行為
    態樣，本質上原具有反覆、延續實行之特徵，立法時既予特
    別歸類，定為犯罪構成要件之行為要素，則行為人基於概括
    之犯意，在密切接近之一定時、地持續實行之複次行為，倘
    依社會通念，於客觀上認為符合一個反覆、延續性之行為觀
    念者，於刑法評價上，即應僅成立一罪。學理上所稱「集合
    犯」之職業性、營業性或收集性等具有重複特質之犯罪均屬
    之，例如經營、從事業務、收集、販賣、製造、散布等行為
    概念者是（最高法院95年度臺上字第4686號判決意旨參照）
    。從而，集合犯應係依一般社會通念，特定犯罪行為具有反
    覆實施之特性，立法者於制定刑罰法律之初，亦已認知該種
    行為類型之反覆性，而有意藉由法條中客觀構成要件之行為
    要素，涵括上開具有反覆實施特性之數個犯罪行為，仍僅接
    受一次刑法之評價為已足。
  3.本次刑法修正既依據「刑罰公平原則」之考量，刪除有關連
    續犯之規定，並將含有連續犯性質之常業犯一併全數刪除（
    參見刑法修正草案總說明），其立法理由略為：實務上之見
    解對於「同一罪名」之認定過寬，所謂「概括犯意」經常可
    連綿數年之久，「且在採證上多趨於寬鬆」，每每在起訴之
    後，最後事實審判決之前，對繼續犯同一罪名之罪者，均適
    用連續犯之規定論處，不無鼓勵犯罪之嫌，亦使國家刑罰權
    之行使發生不合理之現象等語。雖立法理由同時稱：對於竊
    盜、吸毒（施用毒品）之習慣犯，恐因數罪併罰而有量刑過
    重而產生不合理之現象一節，在實務運用上應可參考德、日
    等國之經驗，委由學界及實務以補充解釋之方式，發展接續
    犯之概念，對於合乎接續犯或包括的一罪之情形，認為構成
    單一之犯罪，以限縮數罪併罰之範圍，用以解決上述問題。
    然則：
    (1)習慣犯與接續犯二者性質有別，且本次修法前接續犯與連
      續犯之概念，均已存在，最高法院判決、判例並已多所闡
      釋二者之區別，向來實務上對於施用毒品行為，均以連續
      犯論處，不認為是接續犯，如何會因修法後刪除連續犯規
      定，即變成屬於接續犯。
    (2)所謂習慣犯，係指犯罪行為人對於犯罪行為具有倚賴性，
      而會反覆實施同一類犯罪之情形，是縱認施用毒品者性格
      上對於吸毒行為具有倚賴性，會反覆實施，而認吸毒犯屬
      於一種習慣犯，且連續犯及常業犯刪除後，習慣犯在論罪
      上應僅能歸屬於集合犯，而屬「集合犯」之一種。然習慣
      犯之用語在犯罪學上及刑事矯治上有其意義，施用毒品行
      為就其施用情狀，依社會一般客觀上之觀察，認論以一罪
      為適當時，固非不可參酌集合犯之法理，只論以包括一罪
      。惟實務運作上，應特加注意者，乃屬「集合犯」之犯罪
      ，並非其所有反覆實行之行為，皆一律認為包括一罪，仍
      須從行為人之主觀犯意，自始係基於概括性，行為之時、
      空上具有密切關係，且依社會通念認屬包括之一罪為合理
      適當者，始足當之，否則仍應依實質競合予以併合處罰。
      準此，施用毒品者，每一個滿足該次毒癮之施用毒品行為
      ，在時空上既可明顯區隔，自係各自獨立之施用毒品行為
      。
    (3)再者，刑法功能之一，在對違法犯罪行為，給予相當之刑
      罰制裁，藉由刑罰之威嚇力產生壓制遏阻犯罪之動能，除
      期矯治犯罪行為人之惡性，使得以再社會化，並確保國家
      社會共同生活體之法律秩序。是參酌首揭本次刑法修法理
      由，刑法有關連續犯、常業犯刪除後，原則上應依一行為
      一罪一罰予以併合處罰，且實務上對於接續犯、集合犯等
      實質上一罪關係見解之變更，僅係回歸法律適用原貌而已
      ，目前階段不應過度擴張適用。如將時空上明顯足以區隔
      之滿足該次毒癮之各次施用毒品行為，遽以時間長短解決
      訴訟經濟問題，認均在「集合犯」包括一罪範圍之內，應
      屬違反廢除連續犯之立法意旨，蓋如此認定結果，非但不
      能端正立法意旨所稱：「每每在起訴之後，最後事實審判
      決之前，對繼續犯同一罪名之罪者，均適用連續犯之規定
      論處，不無鼓勵犯罪之嫌，亦使國家刑罰權之行使發生不
      合理之現象」等語之情形（反覆施用毒品，多次為警查獲
      之吸毒者，可透過「不曾間斷施用毒品」之空言自白云云
      ，獲得僅成立一個施用毒品罪之判決），並因連續犯加重
      其刑之規定業已刪除，致使反覆施用毒品之行為人形式上
      甚或實質上可獲得較未廢除連續犯規定前為輕之刑度之判
      決。如此，豈不反而加劇鼓勵犯罪之嫌，使國家刑罰權之
      行使發生更不合理之現象。
  4.另此次立法理由針對吸毒犯行固有提到：「恐因數罪併罰而
    有量刑過重而產生不合理現象之現象一節，在實務運用上，
    應可參考德、日等國之經驗，委由學界及實務以補充解釋之
    方式，發展接續犯之概念，對於合乎接續犯或包括的一罪之
    情形，認為構成單一之犯罪，以限縮數罪併罰之範圍，用以
    解決上述問題。」等語。惟上揭論述，顯然並未認以往實務
    對於施用毒品行為採連續犯而未採接續犯甚或集合犯之見解
    ，有何不當，考其上揭用語之目的，應僅係提出一種解決「
    『恐』產生量刑過重現象」之想法供實務、學界參考。本次
    刑法修正既廢除連續犯及常業犯之規定，為達罰當其罪，符
    合罪刑相當原則目的，自不宜以原有連續犯或常業犯量刑標
    準之舊思維，為數罪併罰定執行刑之依據，業如前述。且修
    法前實務上因被告較後或較前之施用毒品行為未及為法院審
    酌，復因二者具有連續犯關係而為前案既判力所及，致無法
    對被告該次施用毒品行為予以論罪處罰之不合理現象所在多
    有，此次修法刪除連續犯規定而論以數罪併罰結果，一方面
    可避免上述不合理現象之發生，另方面透過法院嗣後以裁定
    定其應執行之刑時，得以綜合審酌裁量出一適當之應執行刑
    ，應更能切合此次修法用意，並解決修法理由所謂恐因數罪
    併罰而有量刑過重而產生不合理現象之問題。是立法理由提
    及之恐因數罪併罰而有量刑過重而產生不合理之現象，依本
    院見解，應由法院於定其應執行之刑時，基於罰當其罪，符
    合罪刑相當原則目的之考量，予以綜合判斷裁量出一適當之
    應執行之刑，以資調節，而非遽予改變以往實務見解，改論
    「集合犯」，否則，換湯不換藥，難以符合此次修法刪除連
    續犯規定之目的。
  5.綜上所述，立法理由言及之恐因數罪併罰而有量刑過重而產
    生不合理現象，既本可透過法院適當之裁量定出罪刑相當之
    刑期以茲避免、解決。且如將吸毒者在時空上明顯足以區隔
    之主觀上滿足各該次毒癮之各次施用毒品行為，予以評價為
    屬「集合犯」而僅成立一個施用毒品罪，復明顯有違本次修
    正刪除連續犯規定之立法本旨，故本院於本案不採行為人係
    基於包括一罪之集合犯意施用毒品之看法。
  (二)又按刑事訴訟法第161條已於91年2月8日修正公布，該條第1
    項規定：檢察官就被告犯罪事實，應負舉證責任，並指出證
    明之方法。因此檢察官對於起訴之犯罪事實，應負提出證據
    及說服之實質舉證責任。倘檢察官所提出之證據，不足為被
    告有罪之積極證明，或所指出證明之方法，無從說服法院以
    形成被告有罪之心證，基於無罪推定之原則，自應為被告無
    罪判決之諭知，最高法院著有92年度臺上字第128號判例可
    資參照。又所謂之證據，須係足以認定被告確有犯罪行為之
    積極證據而言，如未能發現相當證據或證據不足以證明犯罪
    ，自不能僅以推測或擬制之方法，以為裁判之基礎，此觀最
    高法院29年度上字第3105號、40 年度臺上字第86號判例自
    明。再人體雖會經由新陳代謝作用，使吸收入人體之毒品，
    隨毛髮代謝而殘留於毛髮內，以現今科學技術及證據取得，
    固可以被告毛髮鑑定方式做為證據方法，惟本件被告於95年
    10月27日獲案後，迄今已逾4個月，而毛髮之生長速度因人
    而異，被告於過去數月間之毛髮生長速度如何，或是否保留
    原來施用期間之毛髮，是否曾經剪下頭髮，均無從確切得知
    ，且檢察官既稱毛髮鑑定係呈現受檢者在過去幾個月內吸食
    毒品的歷程，則縱使採取被告之毛髮鑑定結果呈毒品反應，
    仍難以其現在之毛髮鑑定結果，確實詳細區辨比對其是否屬
    於95年9月底某日起至95年10月25日間所吸收，而作為被告
    自白之佐證，據以認定被告是否係因95年10月26日或之前何
    時施用毒品而驗出毒品反應。而為維持法院之中立性格，所
    謂法院應依職權調查證據之情形，應僅限於有相當理由足信
    檢察官無法盡職地從事犯罪訴追者之角色，以致不能維持控
    辯盡力攻防之制度構造，否則自不得動輒以公平正義之維護
    為名，強求法院為不利被告證據之調查，破壞當事人武器平
    等原則以及法院公正中立形象之制度設計。是本案自應以兩
    造於本院審理中所提出攻防之證據，作為論斷有罪與否之基
    礎，不再須由本院職權發動調查、蒐集證據（參照最高法院
    91年度臺上字第5846號判決）。是檢察官未於被告獲案之初
    即舉出上開證據方法，而於原審審理中及上訴意旨請求採取
    被告之毛髮鑑定以查明其有無起訴書所載長時間施用毒品之
    事實，自與刑事訴訟法第161條規定有違，本院認核無必要
    ，附此說明。
據上論斷，應依刑事訴訟法第368條，判決如主文。
本案經檢察官乙○○到庭執行職務。
中　　華　　民　　國　　96　　年　　6 　　月　　6 　　日
            刑事第七庭    審判長法　官  林  榮  龍
                                法　官  鄭  永  玉
                                法　官  江  錫  麟
上列正本證明與原本無異。
如不服本判決應於收受送達後十日內向本院提出上訴書狀，其未
敘述上訴之理由者並得於提起上訴後十日內向本院補提理由書（
均須按他造當人之人數附繕本）。
                                書記官  劉  建  智
中　　華　　民　　國　　96　　年　　6 　　月　　6 　　日
附錄本案論罪科刑法條：
毒品危害防制條例第10條：
　施用第一級毒品者，處6月以上5年以下有期徒刑。
　施用第二級毒品者，處3年以下有期徒刑。
